最高法院民事判決　　　　　　　　　 110年度台上字第3008號
上　訴　人　黃琍如（原名黃月芬）

訴訟代理人　吳瑞堯律師
被 上訴 人　彰化縣彰化市公所

法定代理人　林世賢
訴訟代理人　楊振裕律師
複 代理 人　鄭絜伊律師
上列當事人間請求給付租金事件，上訴人對於中華民國110年4月
9日臺灣高等法院臺中分院第二審判決（108 年度重上字第134號
），提起上訴，本院判決如下：
    主  文
上訴駁回。
第三審訴訟費用由上訴人負擔。 
    理  由
一、本件上訴人主張：坐落分割前彰化縣○○市○○段000 地號
    土地（下稱628 土地）如原判決附圖（下稱附圖）所示現為
    同段628之5地號土地（下稱系爭土地）原由包括伊在內其中
    5共有人（下稱伊等5人或上訴人等5 人）占有使用，被上訴
    人分於民國92年10月間、95年10月間向伊等5 人承租系爭土
    地，並訂有5份土地租賃契約（下稱系爭5份租約），該5 份
    租約均已變更為不定期租賃契約（下稱系爭不定期租約）。
    嗣628 土地經裁判分割，由伊取得系爭土地。被上訴人於99
    年12月31日終止該不定期租約，惟未將在系爭土地所設置之
    擋土牆、不透水布、截水溝、污水處理池等工程設施（下稱
    系爭工程設施）拆除，仍有使用收益之情。伊雖於108年3月
    6日將系爭土地出售被上訴人，然其自100年1月1日起至 108
    年3月6日止（下稱系爭期間）係無權占有使用系爭土地，獲
    有相當於租金之利益，且侵害伊管理使用權利，自應給付相
    當於租金之不當得利。經按年以每平方公尺新臺幣（下同）
    100元計算，被上訴人就附圖編號A、B、C土地之不當得利金
    額依序為203萬5551元、119萬3475元、753 萬8961元，伊僅
    各請求其中依序178萬7966元、104萬8323元、662 萬2071元
    ，總計945萬8360元等情。爰依民法第179條規定，求為命被
    上訴人如數給付之判決。
二、被上訴人則以：系爭5 份租約，目的係為供伊處理垃圾暫置
    轉運、資源回收品暫放（下稱系爭利用行為）及封閉工程施
    工等垃圾掩埋用途，伊乃於租賃期間施作屬永久性水土保持
    之系爭工程設施。上訴人明知伊承租目的，並約定伊得設置
    系爭工程設施，於租期屆滿後，無須移除。伊於99年12月31
    日終止系爭不定期租約後，已交還系爭土地，未曾再為使用
    ，自未占有系爭土地，亦無不當得利可言。又上訴人請求自
    100年1月1日起至101年9月4日止之不當得利，亦罹於消滅時
    效等語，資為抗辯。
三、原審審理結果，以：分割前628 土地如附圖所示系爭土地原
    由上訴人等5 人占有使用，被上訴人分於92年10月間、95年
    10月間向上訴人等5人承租系爭土地，並訂有系爭5份租約，
    該5份租約均已變更為系爭不定期租約。嗣628土地經裁判分
    割，由上訴人取得系爭土地。被上訴人於99年12月31日前即
    已在系爭土地完成系爭利用行為及設置系爭工程設施，於系
    爭期間未在系爭土地為系爭利用行為或新設系爭工程設施。
    嗣被上訴人於99年12月31日向上訴人為終止系爭不定期租約
    之意思表示，兩造間自該日起就系爭土地已無租賃關係存在
    。其後，被上訴人依土地徵收條例規定選擇價購方式，於10
    8年3月6 日與上訴人合意以2106萬8016元價購系爭土地，已
    完成簽約及辦理所有權移轉登記等情，有系爭5 份租約、被
    上訴人所製作99年12月31日會勘點交協調紀錄及系爭土地查
    詢資料等為證，復為兩造所不爭執，堪信為真實。次依系爭
    5份租約第1條後段及第6條之約定，足認上訴人等5人出租系
    爭土地時，已知悉系爭土地係供為垃圾掩埋場之用，且同意
    被上訴人於系爭土地設置屬永久性水土保持之系爭工程設施
    。再依被上訴人於100年8月4日發予上訴人等5人之函文載明
    ：99年12月31日完成土地歸還及點交作業，以租約到期日起
    至99年12月31日止為租賃期間終止日。通知台端領取租金等
    語，而上訴人亦不爭執兩造間就系爭土地已無不定期租賃關
    係存在之事實。復依系爭5份租約第9條之約定，可知系爭土
    地租賃關係終止時，被上訴人所負交還土地之義務，乃於承
    租範圍之土地上覆蓋可耕作土方1公尺後交還上訴人等5人，
    未約定應拆除系爭工程設施，及清除掩埋之垃圾或資源回收
    物品，恢復至土地原有樣貌，顯見雙方已有合意於系爭土地
    租賃關係終止時，系爭工程設施仍得繼續保留於系爭土地，
    無須拆除。則系爭工程設施保留於系爭土地上，非屬無權占
    有，上訴人自不得請求被上訴人給付相當於租金之不當得利
    。從而，上訴人依民法第179條規定，請求被上訴人給付945
    萬8360元，為無理由，不應准許，為其心證所由得。並說明
    兩造其餘攻擊防禦方法暨舉證於判決結果不生影響，毋庸逐
    一論駁之理由，因而維持第一審所為上訴人敗訴之判決，駁
    回其上訴；並將第一審所為上訴人勝訴之判決廢棄，改判駁
    回其在第一審之訴。經核於法並無違背。上訴論旨，徒就原
    審取捨證據，認定事實及解釋契約之職權行使，指摘原判決
    違背法令，聲明廢棄，非有理由。
據上論結，本件上訴為無理由。依民事訴訟法第481條、第449條
第1項、第78條，判決如主文。
中    華    民    國   111    年    1     月    20    日
                      最高法院民事第五庭
                          審判長法官  袁  靜  文  
                                法官  林  金  吾  
                                法官  陳  靜  芬  
                                法官  石  有  為  
                                法官  許  秀  芬  
本件正本證明與原本無異
                                      書  記  官
中    華    民    國   111    年    2     月    22    日